【裁判字號】    97,訴,1604
【裁判日期】    981231
【裁判案由】    詐欺等
【裁判全文】
臺灣臺北地方法院刑事判決              97年度訴字第1604號
公  訴  人  臺灣臺北地方法院檢察署檢察官
被      告  丁○○
選任辯護人  林維堯律師
被      告  己○○
選任辯護人  林辰彥律師
            黃淑怡律師
            謝玉玲律師
上列被告等因詐欺等案件，經檢察官提起公訴（九十六年度偵字
第一一一七五號），本院判決如下：
    主    文
丁○○、己○○共同犯行使偽造私文書罪，各處有期徒刑壹年，
均減為有期徒刑陸月，如易科罰金，均以新臺幣玖佰元即銀元
佰元折算壹日，如附表所示偽造之印章貳顆及偽造之印文貳枚，
均沒收之。
    犯罪事實
一、丁○○、己○○與乙○○（另經臺灣高等法院高雄分院判處
    有期徒刑一年四月，減為有期徒刑八月，現上訴最高法院中
    ）基於意圖為自己意圖不法所有之犯意聯絡，因丁○○於民
    國九十年四月間，知悉址設苗栗縣竹南鎮○○路九十三之四
    號之大鼎建設有限公司（下稱大鼎公司）為符合工程投標資
    格之需要，須取得新臺幣（下同）五億元之資金證明，認有
    機可乘，丁○○及乙○○即意圖為自己不法所有，於九十四
    年四月十五日，在臺北市中正區臺北火車站前之某咖啡廳，
    向大鼎公司代表之丙○○佯稱可取得五億元之資金證明予大
    鼎公司，致丙○○陷於錯誤，與其簽立協議書，約定丙○○
    應分次給付總額三百五十萬元之對價。當天由丙○○先交付
    現金十萬元予丁○○，丙○○並於同年四月十八日在臺北市
    臺北火車站前之某咖啡廳交付大鼎公司之存款簿、大小印章
    與九十萬元予丁○○，嗣於同年四月二十二日，乙○○、丁○○二人在臺北火車站前之某咖啡廳，持己○○所交付之存
    款餘額證明書一紙予丙○○，丙○○再給付現金一百五十萬
    元、支票五十萬元予乙○○，並約定嗣公司存款簿、大小印
    章返還予大鼎公司後，丙○○再給付五十萬元。後於丁○○
    與乙○○詐欺犯行仍在進行中，己○○復本參與丁○○與乙○○前揭詐欺行為之犯意聯絡，於九十四年四月二十八日在
    臺灣銀行總行營業部交付偽造日期為九十四年四月二十七日
    、帳號000000000000號、戶名大鼎建設有限公
    司、申請日期九十四年四月二十七日、截止日期九十四年四
    月二十九日、存款餘額為五億一千元，上面蓋有推由己○○
    於不詳時間委託不知情之刻印店成年人所偽造臺灣銀行營業
    部章戳、陳世卿印章之臺灣銀行營業部存款餘額證明書1紙
    ，及偽造之臺灣銀行活期存款存摺影本（帳號：00000
    0000000號）二本予乙○○，乙○○並於九十四年四
    月三十日，以原存款證明書不清為由，持己○○前述偽造之
    文件予丙○○而行使之，並取回九十四年四月二十二日交付
    給丙○○之存款餘額證明書。復於九十四年五月二十一日後
    五月間某日，再交付上面蓋有推由己○○於不詳時間委託不
    知情之刻印店成年人所偽造臺灣銀行營業部章戳、林芳純之
    印章偽造臺灣銀行存款餘額查詢結果之私文書予丙○○而行
    使之，足以生損害於大鼎公司及臺灣銀行、陳世卿、林芳純
    。嗣丙○○於九十四年六月十日經查詢，得知大鼎公司在臺
    灣銀行並無五億元存款，始悉受騙。
二、案經大鼎公司訴請臺灣高雄地方法院檢察署檢察官經臺灣高
    等法院檢察署令轉臺灣臺北地方法院檢察署檢察官偵查及自
    動檢舉偵查起訴。
    理    由
一、訊據被告二人均矢口否認有何詐欺及偽造文書之情，被告丁○○辯稱其並不知悉乙○○與己○○簽合約之事，其與己○○並不認識，之後所發生之事情也不清楚，其並未交付資金
    證明予丙○○，而其雖向丙○○收受一百萬元，但因為與丙○○間之契約已經解除，故並無詐欺之問題云云；被告己○○辯稱其是要提供大鼎公司之資金證明，而被告己○○取得
    資金證明之作法，並非直接將金額存入大鼎公司帳戶，其方
    法是提供足額之擔保予銀行，先讓銀行開出被告己○○當初
    所交付之資金證明正本，之後依照合約書之約定，必須是乙○○標政府工程，要確認大鼎公司有無資金證明時，才需要
    去存入大鼎公司，而因為乙○○一直不履行合約義務，所以
    己○○不可能將錢存入大鼎公司帳戶。被告己○○當初所交
    付予乙○○的，並非其所提出目前於卷內之黑白影印本，目
    前乙○○所拿出之東西，並非其交付予丙○○之東西云云。
    經查：
  (一)被告丁○○曾與大鼎公司之代表丙○○，約定被告丙○○應
    提供五億元之存款餘額證明及存款簿給大鼎公司，並約定當
    丁○○等將五億元存入大鼎公司之帳戶內時，大鼎公司即應
    預付一百萬元，嗣丁○○等交付餘額證明予大鼎公司時，大
    鼎公司應再交付二百萬元，再待丁○○等交付餘額證明及公
    司大小章與存摺正本給大鼎公司後，大鼎公司需再給付尾款
    五十萬元一情，有協議書一份在卷可稽（見臺灣臺北地方法
    院檢察署九十六年度偵字第一一一七五號卷第十六頁），此
    情已足認定。又大鼎公司之臺灣銀行0000000000
    00號帳戶內，自九十四年四月一日起至九十五年二月二十
    四日銷戶日止，均未曾有存入五億元一情，有臺灣銀行營業
    部(一)九十五年八月二十八日營一存密字第０九五０００七八
    六三一號函文一份在卷可稽（見臺灣高雄地方法院檢察署九
    十五年他字第五七五五號卷第四十六頁至第四十七頁）；又
    本件被告丁○○及共犯乙○○所持由被告己○○所交付之臺
    灣銀行存款證明等，均非臺灣銀行營業部所核發一情，復有
    臺灣銀行營業部九十五年十二月二十七日營存字第０九五０
    ０一一四六０一號函文一份在卷足憑（見臺灣高雄地方法院
    檢察署九十五年度他字第五七五五號卷第七十一頁），此情
    同足認定。
  (二)又被告二人雖以前詞置辯，惟證人及大鼎公司之代表丙○○
    ，於本院審理中證述在九十四年四月十五日係與被告丁○○
    簽立協議書，並有交付現金予被告丁○○，嗣後被告丁○○
    有再帶共犯乙○○到場，且拿著存款餘額證明，並向丙○○
    表示乙○○係臺灣銀行內之主管，但後來大鼎公司發現係假
    的餘額證明等語（見本院九十七年十一月七日審判筆錄第二
    頁至第十二頁），足認被告丁○○與乙○○間確有犯意聯絡
    及行為分擔。證人即分離審判後之共同被告丁○○，於本院
    審理中證述在九十四年四月二十六日時，乙○○有帶甲○○
    至臺北市○○街之丹堤咖啡，當時有提到被告己○○可以做
    該份餘額證明，事後，乙○○亦向其表示該份資金證明是從
    被告己○○處所取得等語（見本院九十八年一月九日審判筆
    錄第四頁至第七頁）；而證人戊○○於本院審理中證述其介
    紹被告己○○與甲○○認識，當時是因為甲○○表示乙○○
    需要資金證明，而其曉得己○○有能力做資金證明，後來在
    九十四年四月二十八日早上十點多，在臺灣銀行總行營業部
    ，己○○即直接將資金證明交予乙○○等語（見本院九十八
    年一月九日審判筆錄第七頁至第十一頁），足認被告己○○
    與共犯乙○○間，亦有犯意聯絡及行為分擔，此情同堪認定
    。
  (三)綜上所述，本件事證已臻明確，被告犯行已堪認定，其所辯
    不知情云云，並不足採。
二、新舊法比較：
  (一)被告二人行為後，刑法業於九十四年二月二日經總統以華總
    一義字第０九四０００一四九０一號令修正公布，並於九十
    五年七月一日施行，參酌最高法院九十五年五月二十三日刑
    事庭第八次會議決議，修正後刑法第二條第一項之規定，係
    規範行為後法律變更所生新舊法律比較適用之準據法，於修
    正後刑法施行後，應適用修正後刑法第二條第一項之規定，
    為「從舊從輕」之比較。另於比較時應就罪刑有關之共犯、
    未遂犯、想像競合犯、牽連犯、連續犯、結合犯，以及累犯
    加重、自首減輕暨其他法定加減原因（如身分加減）與加減
    比例等一切情形，本於統一性及整體性原則，綜其全部罪刑
    之結果而為比較。本院審酌：
  1.刑法第二十八條共犯，修正施行前規定「二人以上共同實施
    犯罪之行為者，皆為正犯」，修正施行後規定「二人以上共
    同實行犯罪之行為者，皆為正犯」，將舊法之「實施」修正
    為「實行」。原實施之概念，包含陰謀、預備、著手及實行
    等階段之行為，修正後僅共同實行犯罪行為始成立共同正犯
    ，是新法共同正犯之範圍已有限縮，排除陰謀犯、預備犯之
    共同正犯，新舊法就共同正犯之範圍既因此有所變動，自屬
    犯罪後法律有所變更，而非純屬文字修正，應有新舊法比較
    適用之問題（最高法院九十六年度台上字第九三四號、第三
    七七三號判決），比較新舊法，以新法對行為人有利。
  2.刑法修正前具有刑法第五十五條牽連之關係者，從一重處斷
    ，然修正後之刑法業已刪除第五十五條牽連犯之規定，則被
    告所犯數罪即應依修正後之數罪併罰之規定分論併罰。此刪
    除雖非犯罪構成要件之變更，但顯已影響行為人刑罰之法律
    效果，自屬法律有變更，仍應比較新舊法之規定。是比較結
    果，修正後之規定並非較有利於行為人。
  3.關於罰金刑部分，刑法分則編各罪所定罰金之貨幣單位原為
    銀元，且依修正前刑法第三十三條第五款規定，罰金刑為一
    銀元以上，而有關罰金倍數之調整及銀元與新臺幣之折算標
    準，則定有「罰金罰鍰提高標準條例」及「現行法規所定貨
    幣單位折算新臺幣條例」，除罰金以一銀元折算三元新臺幣
    外，並將七十二年六月二十六日以前修正之刑法部分條文罰
    金數額提高二至十倍，其後修正者則不再提高倍數；嗣修正
    後刑法第三十三條第五款則將罰金刑提高為新臺幣一千元以
    上，並以百元計算之，且因刑法第三十三條第五款所定罰金
    貨幣單位既已改為新臺幣，刑法分則編各罪所定罰金之貨幣
    單位亦應配合修正為新臺幣，且考量刑法修正施行後，不再
    適用「現行法規所定貨幣單位折算新臺幣條例」，為使刑法
    分則編各罪所定罰金之最高數額與刑法修正前趨於一致，爰
    增訂刑法施行法第一條之一規定，將刑法分則編各罪所定罰
    金之貨幣單位均改為新臺幣，並將七十二年六月二十六日以
    前修正之刑法部分條文罰金數額提高為三十倍，其後修正者
    則提高為三倍。是以刑法分則編各罪所定罰金刑之最高數額
    ，於上開規定修正後仍屬一致，並無不同；但其罰金刑之最
    低數額，修正前一銀元以上之規定，經配合修正前罰金罰鍰
    提高標準條例第一條規定，就其原定數額得提高為二倍至十
    倍，再經折算，即為新臺幣三元，因修正後已提高為新臺幣
    一千元以上，以修正前規定較有利於被告。
三、論罪科刑：核被告二人所為，均係犯刑法第二百十六條、第
    二百十條之行使偽造私文書罪，及同法第三百三十九條第一
    項之詐欺取財罪。按共同正犯之成立，祇須具有犯意之聯絡
    ，行為之分擔，既不問犯罪動機起於何人，亦不必每一階段
    犯行，均經參與（最高法院三十四年上字第八六二號判例參
    照）。被告二人及共犯乙○○就上開犯行間，有犯意聯絡及
    行為分擔，為共同正犯。被告二人所犯偽造私文書之低度行
    為為行使偽造文書之高度行為所吸收；偽造印章蓋用偽造印
    文於上開私文書上，為偽造私文書行為之一部，均不另論罪
    。又被告等人利用不知情之刻印店成年人偽造印章，為間接
    正犯。被告所犯行使偽造私文書及詐欺取財犯行間，有方法
    目的之關係，應依修正前刑法第五十五條牽連犯之規定，從
    一重之行使偽造私文書罪處斷。又被告係共同以偽造之存款
    證明及存摺影本向大鼎公司詐取財物，並彼此約定分期給付
    價金及相關文件，是本件大鼎公司雖由丙○○多次交付財物
    ，但由犯罪過程觀之，皆係為達成一個詐欺目的行為之各個
    階段，應僅論以一罪，公訴人認係舊法之連續犯，容有誤會
    。又公訴人認被告二人於九十四年四月二十二日，有將偽造
    存款餘額證明予丙○○云云，惟此部分並無證據證明上開被
    告予九十四年四月二十二日交予丙○○之「資金證明」係屬
    偽造，但公訴人認為被告被訴此部分之行為，倘成立犯罪，
    與本案前揭判決有罪部分，有實質上一罪（偽造私文書部分
    ）或裁判上一罪（詐欺取財部分）關係，故此部分不另為無
    罪之諭知，附此敘明。爰審酌被告等人行為所造成之損害、
    犯罪後之態度及其他一切情狀，量處如主文所示之刑，以示
    懲儆。又被告二人犯罪時間係在中華民國九十六年罪犯減刑
    條例所定減刑基準日九十六年四月二十四之前，且合於減刑
    規定，爰依該條例第二條第一項第三款規定，減其宣告刑刑
    期二分之一，又被告二人所犯係最重本刑五年以下有期徒刑
    以下之刑之罪，經上開條例規定減為六月以下有期徒刑，應
    依該條例第九條之規定，並諭知易科罰金之折算標準。如附
    表所示之偽造印章二顆及偽造之印文二枚，雖未扣案，但不
    能證明已滅失，均依刑法第二百十九條宣告沒收。至於上開
    偽造私文書上之臺灣銀行營業部(一)之章戳，與刑法第二百
    十九條所定之印章、印文不同，不得適用該條作為沒收之依
    據；又上開偽造之私文書，被告等人既已交付大鼎公司之丙○○，已據丙○○證述在卷，則該等文書，雖係被告等人供
    犯罪所用之物，但已非被告或共犯所有，無從依刑法第三十
    八條第一項第二款宣告沒收，爰不另為沒收之諭知，附此敘
    明。
據上論斷，應依刑事訴訟法第二百九十九條第一項前段、刑法第
二條第一項前段、第二十八條、第二百十六條、第二百十條、第
三百三十九條第一項、第五十五條、第二百十九條、第三十八條
第一項第二款，修正前刑法第四十一條第一項，中華民國九十六
年罪犯減刑條例第二條第一項第三款、第七條、第九條，刑法施
行法第一條之一，廢止前罰金罰鍰提高標準條例第二條，現行法
規所定貨幣單位折算新臺幣條例第二條，判決如主文。
本案經檢察官張成業到庭執行職務
中    華    民    國    98    年    12    月    31    日
                  刑事第十四庭審判長法  官  吳冠霆
                                    法  官  陳琪媛
                                    法  官  李殷君
上正本證明與原本無異。
如不服本判決應於收受送達後10日內向本院提出上訴書狀，並應
敘述具體理由；其未敘述上訴理由者，應於上訴期間屆滿後20日
內向本院補提理由書（均須按他造當事人之人數附繕本）「切勿
逕送上級法院」。告訴人或被害人如對於本判決不服者，應具備
理由請求檢察官上訴，其上訴期間之計算係以檢察官收受判決正
本之日期為準。
                                    書記官  黃鈴容
中    華    民    國    98    年    12    月    31    日
附表：
一、偽造之陳世卿印章一顆及偽造臺灣銀行營業部存款餘額證明
    書上偽造之陳世卿之印文一枚。
二、偽造之林芳純印章一顆及偽造臺灣銀行存款餘額查詢結果文
    書上林芳純之印文一枚。
附錄法條：
刑法第二百十六條
（行使偽造變造或登載不實之文書罪）
行使第 210 條至第 215 條之文書者，依偽造、變造文書或登載
不實事項或使登載不實事項之規定處斷。
刑法第二百十條
（偽造變造私文書罪）
偽造、變造私文書，足以生損害於公眾或他人者，處 5 年以下
有期徒刑。
刑法第三百三十九條第一項
（普通詐欺罪）
意圖為自己或第三人不法之所有，以詐術使人將本人或第三人之
物交付者，處 5 年以下有期徒刑、拘役或科或併科 1 千元以下
罰金。

司法院資訊處製作；財團法人民間司法改革基金會備份。
